【裁判字號】    94,訴,4002
【裁判日期】    950125
【裁判案由】    偽造文書等
【裁判全文】
臺灣高雄地方法院刑事判決              94年度訴字第4002號
公  訴  人  臺灣高雄地方法院檢察署檢察官
被      告  丙○○
            丁○○○
共      同
選任辯護人  唐治民律師
上列被告因偽造文書等案件，經檢察官提起公訴（94年度偵字第
20076號），本院判決如下：
    主  文
丁○○○連續行使偽造私文書，足以生損害於他人，處有期徒刑
壹年。
丙○○無罪。
    事  實
一、丁○○○為高雄縣岡山鎮崑山宮之廟祝，其於民國90年7 月
    間及90年12月間，在其高雄縣岡山鎮○○路136 號住處，由
    其自任會首，向鄰里親友招募如附表所示之民間互助會編號
    A 、B 共2 會，採內標制，約定每人每會新台幣（下同）1
    萬元，開標地點在上開崑山宮內。嗣因丁○○○遭他人倒會
    ，經濟困難，竟基於偽造文書及詐欺取財之概括犯意，利用
    會員人數眾多，彼此多不認識之機會，連續於附表一編號A
    互助會冒用會員黃秀英（2 次）、寅○○、己○○、余東行
    、王金猜（2 次）等，於附表一編號B 互助會冒用會員乙○○、戊○○○、壬○○（2 次）、癸○○、余東行（2 次）
    等人之名義，虛偽填寫標金及上開投標人名義之標單後，持
    以行使之，而足以生損害於上開遭冒標之黃秀英等人，並使
    各該會活會會員陷於錯誤，而繳交如附表二所示之會款，共
    計詐得金額為4,139,500 元，各冒標之標單則於開標後經在
    場之人看過後丟棄滅失。嗣於93年1 月間，丁○○○片面宣
    佈止會，經會員核對結果，發現各會應僅存活會5 人，惟清
    查後發現各會事實上仍有未標取會款之會員12人，始查悉上
    情。
二、案經甲○○、壬○○、乙○○、丑○○、辛○○、己○○、
    卯○○○、子○○、癸○○、戊○○○、寅○○、蔡青任訴
    由臺灣高雄地方法院檢察署檢察官偵查起訴。
    理  由
壹、有罪部分：
一、按證人、鑑定人依法應具結而未具結者，其證言或鑑定意見
    ，不得作為證據，刑事訴訟法第158 條之3 定有明文。因證
    人、鑑定人未依法具結，無法擔保其證言係據實陳述或鑑定
    意見為公正誠實，若違反而未具結者，其證言或鑑定意見，
    不應使其具有證據能力。本件檢察官未令性質為證人之告訴
    人甲○○、壬○○、辰○○、丑○○、蔡顏片、己○○、卯
    ○○○、張蔡豐美、寅○○、蔡青任於陳述前具結而為陳述
    ，且查無依法不得令其具結之情形，是上開證人於偵查中之
    陳述即無證據能力。至於下列引用之其他審判外之書面陳述
    ，性質雖屬傳聞證據，但均經本院於審理時當庭提示並告以
    要旨，當事人並未表示異議且均同意作為證據，審酌該等證
    據作成時之情況，以之作為本案證據並無何不適當之情形，
    依刑事訴訟法第159 條之5 之規定，認有證據能力，先予敘
    明。
二、上開犯罪事實，被告丁○○○於本院審理中業已坦承不諱，
    核與證人即告訴人甲○○、辰○○、寅○○、壬○○證述情
    節相符，並有卷附互助會會員名冊2 份、高雄縣岡山鎮調解
    委員會調解書10紙、丁○○○設於高雄縣岡山鎮農會帳戶往
    來明細、匯款單、郵政國內匯款執據共8 紙在卷可稽，堪認
    被告之自白與事實相符。本件事證明確，被告丁○○○之犯
    行，堪以認定，應予依法論科。
三、核被告丁○○○所為，係犯刑法第216 條、第210 條之行使
    偽造私文書罪及同法第339 條第1 項之詐欺取財罪。被告丁○○○於附表編號A 之互助會偽造黃秀英（2 次）、寅○○
    、己○○、余東行、王金猜（2 次），附表編號B 之互助會
    偽造乙○○、戊○○○、壬○○（2 次）、癸○○、余東行
    （2 次）之署押於得標標單上，其偽造署押之行為，應為偽
    造標單私文書行為之部分行為，而其偽造標單後復持以行使
    ，其偽造之低度行為應為行使高度行為所吸收，均不另論罪
    。又被告先後多次行使偽造私文書及詐欺取財之犯行，均時
    間緊接，觸犯構成犯罪要件相同之罪名，顯係基於概括之犯
    意反覆為之，為連續犯，均依刑法第56條之規定，以一罪論
    ，並加重其刑。又被告詐欺、行使偽造標單之行為，同時向
    多數會員詐取會款，係以一行為觸犯數個相同之罪名，為同
    種之想像競合犯，依刑法第55條之規定，從一重處斷。又其
    所犯行使偽造私文書及詐欺取財2 罪間，有方法結果之牽連
    關係，依刑法第55條之規定，應從一較重之行使偽造私文書
    罪處斷。爰審酌被告利用擔任合會會首機會，連續冒用多位
    不知情會員名義標會，且冒標時間非短，詐得金額高達4 百
    餘萬元，而被告丁○○○雖曾與多位被害人達成和解，有上
    開高雄縣岡山鎮調解委員會調解書可證，然其並未依和解內
    容按期清償，迄於93年12月13日僅償還被害人合計774,811
    元，與所詐得金額仍有相當差距，行為自應受相當之刑事非
    難；惟另考量其犯後已坦承犯行，且前無不良前科紀錄，有
    卷附臺灣高等法院被告前案紀錄表可查，素行容非不良，及
    其犯罪動機、目的等一切情狀，量處如主文所示之刑。至偽
    填上開遭被告丁○○○冒標標單上之署押，包括黃秀英、壬○○、王金猜各2 枚，寅○○、己○○、乙○○、戊○○○
    、癸○○各1 枚及余東行3 枚，因該標單均已丟棄滅失而未
    扣案，為免執行困難，故均不予宣告沒收，附此敘明。
貳、無罪部分：
一、公訴意旨略以：被告耿臺生與丁○○○為夫妻，於民國90年
    7 月間及90年12月間，在高雄縣岡山鎮○○路136 號住處，
    由丁○○○其自任會首，向鄰里親友招募如附表所示之民間
    互助會編號A 、B 共2 會，採內標制，約定每人每會新台幣
    （下同）1 萬元，開標地點在上開崑山宮內。嗣因被告丁○○○遭他人倒會，經濟困難，竟與被告耿臺生共同基於偽造
    文書及詐欺取財之概括犯意聯絡，利用會員人數眾多，彼此
    多不認識之機會，連續於附表編號A 互助會冒用會員黃秀英
    （2 次）、寅○○、己○○、余東行、王金猜（2 次）等，
    於附表編號B 互助會冒用會員乙○○、戊○○○、壬○○（
    2 次）、癸○○、余東行（2 次）等人之名義，虛偽填寫標
    金及上開投標人名義之標單（已丟棄）標得會款，而足以生
    損害於黃秀英等人，並使各該會活會會員陷於錯誤，而繳交
    如附表所示之會款，共計詐得金額為4,139,500 元。嗣於93
    年1 月間，丁○○○片面宣佈止會，經會員核對結果，發現
    各會應僅存活會5 人，惟清查後發現各會事實上仍有未標取
    會款之會員12人，始查悉上情，因認被告耿臺生涉有共同行
    使偽造文書及詐欺取財罪嫌。
二、按犯罪事實應依證據認定之，無證據不得認定犯罪事實；不
    能證明被告犯罪者，應諭知無罪之判決，刑事訴訟法第154
    條第2 項、第301 條第1 項前段分別定有明文。又認定不利
    於被告之事實須依積極證據，苟積極證據不足為不利於被告
    事實之認定時，即應為有利於被告之認定（最高法院30年臺
    上字第816 號判例意旨參照）；認定犯罪事實所憑之證據，
    雖不以直接證據為限，間接證據亦包括在內；然而無論直接
    或間接證據，其為訴訟上之證明，須於通常一般之人均不致
    有所懷疑，而得確信其為真實之程度者，始得據為有罪之認
    定（最高法院76年臺上字第4986號判例意旨參照）。
三、公訴人認被告耿臺生涉有上開犯行，係以被告耿臺生自陳曾
    向會員代轉交會款及告訴人甲○○、辰○○、寅○○、壬○○、戊○○○等人陳稱被告耿臺生有協助收取會款為其主要
    論斷依據。被告丙○○於本院審理中堅詞否認犯行，辯稱：
    會員遇見我請我代收會錢轉交給我太太，我並不知道會員給
    我的是什麼錢，我也不認識會員叫什麼名字，我並不是會首
    ，跟我太太所招募之互助會無關等語。經查：（一）證人甲○○到庭證稱：未得標之會錢有時我交給被告耿臺生，有時
    交給被告丁○○○，我跟會約3 年，3 年內我交會錢給被告
    耿臺生約2 次，其餘都是交給被告丁○○○等語。證人壬○○到庭證稱：開標時，耿臺生有時在場，有時不在，開標後
    的會錢如果被告丁○○○不在，我就請被告耿臺生轉交，交
    會錢給耿臺生時，他知道這是會錢，耿臺生向你收過至少2
    次會錢等語。證人辰○○到庭證稱：開標時，有看見被告耿
    臺生在場，他沒有幫忙開標的事情，都在旁邊坐而已，但有
    時會招呼我們，我曾經2 次將會錢交給耿臺生，他知道這是
    會錢等語。證人寅○○到庭證稱：我只有交1 次會錢給耿臺
    生，那次因為我找不到丁○○○，所以我才請耿臺生轉交，
    耿臺生沒有無主動向我收過會錢等語。依上開各證人所述，
    可知被告耿臺生並未主持開標相關事宜，均由被告丁○○○
    負責張羅籌劃，且被告耿臺生亦非每次開標時間均在場，則
    被告耿臺生是否與被告丁○○○共同參與本件偽造文書與詐
    欺取財之犯行，即有可疑。至公訴人認被告耿臺生曾代為收
    受會員繳交之會款一節，固屬實在，然此亦僅能證明被告耿
    臺生將會員繳交之會款收受後交與被告丁○○○，尚難據以
    認定2 人有共同犯意之聯絡，況其代為繳交會款次數並不多
    ，且被告2 人為夫妻關係，即使被告耿臺生知悉其代收者乃
    開標後之會款，應屬舉手之勞，若非得交由被告丁○○○親
    自收受，對會員亦有不便，則更難以據此即認被告耿臺生共
    同涉有本件犯行。綜上所述，公訴人之舉證尚無法使本院獲
    致有罪判決之確切心證，揆諸上開法條規定與判例意旨，自
    難遽對被告耿臺生以偽造文書與詐欺取財罪相繩，從而，被
    告耿臺生之犯罪應屬不能證明，自應為無罪之諭知。
據上論斷，應依刑事訴訟法第299 條第1 項前段、第301 條第1
項前段，刑法第56條、第216 條、第210 條、第339 條第1 項、
第55條，罰金罰鍰提高標準條例第1 條前段，判決如主文。
本案經檢察官庚○○到庭執行職務。
中    華    民    國    95    年    1     月    25    日
                  鳳山刑事第2 庭
                          審判長法  官  邱明弘
                                法  官  廖建瑜
                                法  官  李嘉益
以上正本證明與原本無異。
如不服本判決，應於收受送達後10日內向本院提出上訴書狀。
中    華    民    國    95    年    1     月    25    日
                                書記官  呂怜勳
附錄本案論罪科刑法條全文：
中華民國刑法第216條
(行使偽造變造或登載不實之文書罪)
行使第210 條至第215 條之文書者，依偽造、變造文書或登載不
實事項或使登載不實事項之規定處斷。
中華民國刑法第210條
(偽造變造私文書罪)
偽造、變造私文書，足以生損害於公眾或他人者，處5 年以下有
期徒刑。
中華民國刑法第339條
(普通詐欺罪)
意圖為自己或第三人不法之所有，以詐術使人將本人或第三人之
物交付者，處5 年以下有期徒刑、拘役或科或併科1 千元以下罰
金。
以前項方法得財產上不法之利益或使第三人得之者，亦同。
前二項之未遂犯罰之。
附表一：
 ┌──┬─────────┬───┬────┬────┬────┬────┬────┬──────┐
 │編號│會            期  │會 數 │會  別  │已標會數│應剩活會│實際活會│冒標會數│冒 標 總 額 │
 ├──┼─────────┼───┼────┼────┼────┼────┼────┼──────┤
 │ Ａ │90.7.25-93.5.25.  │  35  │10,000元│   30   │  5     │   12   │   7    │2,258,200元 │
 ├──┼─────────┼───┼────┼────┼────┼────┼────┼──────┤
 │ Ｂ │90.12.10.-93.5.1O.│  30  │10,000元│   25   │  5     │   12   │   7    │1,881,300元 │
 └──┴─────────┴───┴────┴────┴────┴────┴────┴──────┘
附表二：
┌─────┬────┬───┬─────┬─────┬────┬────┐
│互助會    │遭冒標者│冒標  │冒標日期  │詐欺金額  │標息    │說明    │
│          │        │會數  │（年-月-日│（元）    │（元）  │        │
│          │        │      │）        │          │        │        │
├─────┼────┼───┼─────┼─────┼────┼────┤
│          │黃秀英  │  1   │91-10-25  │317400    │1200    │ 合計冒 │
│          ├────┼───┼─────┼─────┼────┤ 標詐得 │
│ A 會     │寅○○  │  1   │91-12-25  │318750    │1250    │ 金額為 │
│          ├────┼───┼─────┼─────┼────┤ 0000000│
│          │己○○  │  1   │92-04-25  │321250    │1250    │ 元     │
│          ├────┼───┼─────┼─────┼────┤        │
│          │余東行  │  1   │92-04-25  │323100    │1300    │        │
│          ├────┼───┼─────┼─────┼────┤        │
│          │王金猜  │  1   │92-06-25  │325150    │1350    │        │
│          ├────┼───┼─────┼─────┼────┤        │
│          │黃秀英  │  1   │92-08-25  │326950    │1450    │        │
│          ├────┼───┼─────┼─────┼────┤        │
│          │王金猜  │  1   │92-09-25  │325600    │1600    │        │
├─────┼────┼───┼─────┼─────┼────┼────┤
│          │乙○○  │  1   │91-09-10  │266000    │1200    │ 合計冒 │
│          ├────┼───┼─────┼─────┼────┤ 標詐得 │
│          │戊○○○│  1   │91-11-10  │267500    │1250    │ 金額為 │
│          ├────┼───┼─────┼─────┼────┤ 0000000│
│          │壬○○  │  1   │92-01-10  │269200    │1300    │ 元     │
│ B 會     ├────┼───┼─────┼─────┼────┤        │
│          │癸○○  │  1   │92-03-10  │269000    │1500    │        │
│          ├────┼───┼─────┼─────┼────┤        │
│          │余東行  │  1   │92-04-10  │269200    │1600    │        │
│          ├────┼───┼─────┼─────┼────┤        │
│          │乙○○  │  1   │92-05-10  │270200    │1650    │        │
│          ├────┼───┼─────┼─────┼────┤        │
│          │壬○○  │  1   │92-06-10  │270200    │1800    │        │
└─────┴────┴───┴─────┴─────┴────┴────┘


司法院資訊處製作；財團法人民間司法改革基金會備份。
